【裁判字號】    99,上訴,1249
【裁判日期】    991012
【裁判案由】    違反毒品危害防制條例
【裁判全文】
臺灣高等法院高雄分院刑事判決        99年度上訴字第1249號
上  訴  人  臺灣高雄地方法院檢察署檢察官
被      告  甲○○
選任辯護人  劉新安律師
上列上訴人因被告違反毒品危害防制條例案件，不服臺灣高雄地
方法院99年度訴字第325 號中華民國99年6 月8 日第一審判決（
起訴案號：臺灣高雄地方法院檢察署96年度偵字第1097號），提
起上訴，本院判決如下：
    主  文
上訴駁回。
    理  由
一、公訴意旨略以：被告甲○○（綽號紅軍）明知甲基安非他命
    係毒品危害防制條例第2 條第2 項第2 款公告列管之第二級
    毒品，不得販賣，竟基於販賣第二級毒品甲基安非他命之概
    括犯意，以其所有之行動電話0000000000號為聯絡工具，於
    民國95年2 月1 日晚間某時許，在高雄市小港區「大坪頂公
    園」內，以新臺幣（下同）3,000 元之價格，販賣第二級毒
    品甲基安非他命1 包予泰國男子CHALARDLEAM WINAI （中文
    姓名：楊慶賢），楊慶賢購入毒品甲基安非他命後，除供自
    己施用外，另販售給其他泰國籍人士施用（連續販賣第二級
    毒品部分，經臺灣高等法院高雄分院以96年上訴字第645 號
    判處有期徒刑8 年）。嗣於95年2 月2 日上午5 時20分許，
    楊慶賢為警查獲後供承上手為被告甲○○，經警方循線於95
    年11月22日晚間7 時5 分許，持搜索票至被告甲○○位於高
    雄市○○區○○路75號2 樓住處執行搜索後，扣得第二級毒
    品甲基安非他命1 包（毛重0.1 公克）、吸食器3 組、燈泡
    玻璃吸食器2 個、玻璃球3 個、殘渣袋2 只、夾鏈袋30只、
    吸管11支等物，因認被告甲○○涉犯違反毒品危害防制條例
    第4 條第2 項販賣第二級毒品罪嫌而提起公訴。
二、按犯罪事實應依證據認定，無證據不得認定其犯罪事實；不
    能證明被告犯罪者，應諭知無罪之判決，刑事訴訟法第154
    條第2 項、第301 條第1 項分別定有明文。又新修正刑事訴
    訟法第154 條證據裁判主義之規定，乃揭櫫國際公認之刑事
    訴訟無罪推定原則，為修正刑事訴訟法保障被告人權之重要
    指標，法院自應嚴守此一原則，在檢察官所舉證據及法院依
    法定職權調查所得之證據，足以證明被告有罪之前，自應推
    定其無罪。若所得證據其為訴訟上之證明，尚未達於通常一
    般人均不致有所懷疑，而得確信其為真實之程度者，自不能
    為有罪之認定，此為上開無罪推定原則之當然闡釋，自不能
    因犯罪之調查難易不同而有異，其理甚明。又施用毒品者所
    稱其向某人買受毒品之指證，不得作為有罪判決之唯一證據
    ，仍須調查其他必要之證據，以察其是否與事實相符，為本
    院歷年來之見解，良以毒品買受者之指證，其憑信性於通常
    一般人已有所懷疑，尚難確信其為真實。況依毒品危害防制
    條例第17條之規定，其供出毒品來源而破獲者，復得減輕其
    刑，則其指證之真實性猶有疑慮，是施用毒品者之指證，其
    真實性有待其他必要證據加以補強。茲所謂必要之補強證據
    ，固不以證明販賣毒品犯罪構成要件之全部事實為必要，但
    以與施用者之指證具有相當之關聯性為前提，其經與施用者
    之指證綜合判斷，已達於通常一般人均不致有所懷疑，而得
    確信施用者之指證為真實者，始得為有罪之認定，此為無罪
    推定原則之必然推演（最高法院93年度台上字第6750號判決
    參照）。
三、證據能力部分：
  (一)按證人應命具結；證人、鑑定人依法應具結而未具結者，其
    證言或鑑定意見，不得作為證據，刑事訴訟法第186 條第1
    項前段、第158 條之3 分別定有明文。本件公訴意旨於起訴
    書證據清單引用證人楊慶賢（即泰籍人士CHALARDLEAM WINA
    I ；下稱證人楊慶賢）於偵查中之證述為證明被告犯罪事實
    之依據，惟偵查中該證人於96年3 月28日（偵卷一第236 頁
    ）經檢察官以證人身分訊問時所為陳述，依既有卷證未見經
    其人具結之結文附卷，筆錄上復未有關於諭知作證義務及偽
    證處罰之記載，揆諸前開說明，證人楊慶賢此部分陳述自不
    得作為證據。
  (二)次按刑事訴訟法第158 條之3 規定：「證人、鑑定人依法應
    具結而未具結者，其證言或鑑定意見，不得作為證據。」所
    謂「依法應具結而未具結者」，係指檢察官或法官依刑事訴
    訟法第175 條之規定，以證人身分傳喚被告以外之人到庭作
    證，或雖非以證人身分傳喚到庭，而於訊問調查過程中，轉
    換為證人身分為調查時，此時該供述之身分為證人，則檢察
    官、法官自應依本法第186 條有關具結之規定，命證人供前
    或供後具結，其陳述始符合第158 條之3之 規定，而有證據
    能力。若非以證人身分傳喚，而以共同被告身分傳喚到庭為
    訊問時，其身分既非證人，即與「依法應具結」之要件不合
    ，縱未命其具結，純屬檢察官或法官調查證據職權之適法行
    使，當無違法可言（最高法院98年度臺上字第6387號判決參
    照）。卷附證人楊慶賢於95年3 月16日經檢察官訊問時所為
    陳述，係檢察官因承辦另案臺灣高雄地方法院檢察署95年度
    偵字第6656號案件時，以楊慶賢為被告所為之陳述（偵卷一
    第117 頁至第119 頁），其身分既非證人，揆諸前開說明，
    即與依法應具結之情形有異，復無刑事訴訟法第159 條之1
    第2項 所定顯有不可信之情況，應認為有證據能力。
  (三)又被告以外之人包括共犯、共同被告、被害人、證人等於審
    判外之言詞或書面陳述，因違反直接審理及言詞審理之原則
    ，應令踐行證人具結程序並使被告得以行交互詰問權利，始
    符合正當法律程序及憲法賦予人民訴訟權及防禦權之旨，司
    法院大法官會議釋字第384 號、第582 號解釋意旨可供參考
    。又依刑事訴訟法第159 條第1 項規定，被告以外之人於審
    判外之言詞或書面陳述等傳聞證據，原則上無證據能力。本
    件證人楊慶賢於司法警察官詢問時所為之陳述，性質上為被
    告以外之人於審判外之陳述，既經辯護人於準備程序期日爭
    執其證據能力，復無其他法律規定之例外情形，是此部分陳
    述除依刑事訴訟法第166 之1 第2 項、第3 項第6 款，第16
    6 條之2 等規定，及行使反詰問之一方得以陳述人先前不一
    致之陳述為彈劾證據之原則，而用以為爭執被告、證人、鑑
    定人陳述證明力之彈劾證據外，不得直接作為認定被告犯罪
    事實存否之證據。
  (四)另被告以外之人於審判外之陳述，雖不符刑事訴訟法第159
    條之1 至之4 之規定，然經當事人於審判程序同意作為證據
    ，法院審酌該言詞陳述或書面陳述作成時之情況，認為適當
    者，亦得為證據，刑事訴訟法第159 條之5 第1 項定有明文
    。本判決後開引用其他具有傳聞證據性質之證據資料，已經
    檢察官、被告及辯護人於審理期日同意為證據使用，是其縱
    無刑事訴訟法第159 條之1 至第159 條之4 或其他傳聞法則
    例外之情形，亦經本院審酌該證據作成之情況，既無違法取
    得情事，復無證明力明顯過低等情形，以得供做法院判斷事
    實之依據為適當，認為均有證據能力，得為證據。
四、公訴意旨以被告甲○○涉犯前揭販賣第二級毒品甲基安非他
    命之犯行，除前開經排除之傳聞證據，及多為施用毒品者持
    有、使用之扣案甲基安非他命1 包、吸食器3 組、燈泡玻璃
    吸食器2 個、玻璃球3 個、殘渣袋2 只、夾鏈袋30只、吸管
    11支，高雄醫學大學附設中和紀念醫院就上開扣案物所為檢
    驗報告（偵卷一第54頁至第78頁）、鑑定被告尿液樣本呈毒
    品陰性反應之臺灣檢驗科技股份有限公司濫用藥物尿液檢驗
    報告（偵卷一第95頁、第96頁）、尿液真實姓名對照表等，
    客觀上與本件起訴販賣毒品構成要件事實欠缺關聯性之證據
    外，無非以：1.被告甲○○於警詢與偵查中之陳述、2.證人
    楊慶賢於95年3 月16日、96年1 月12日、96年1 月18日，分
    別以被告或證人身分經檢察官訊問時所為陳述（偵卷一第11
    7 頁至第119 頁、第40頁、第41頁、第44頁、第88頁、第89
    頁）、3.門號0000000000號通聯調閱查詢單為其論據。訊據
    被告甲○○於本院審理時則堅詞否認有公訴意旨指述之販賣
    第二級毒品犯行，辯稱：伊與楊慶賢並不相識，亦無任何關
    係，不曾販賣甲基安非他命予楊慶賢，伊手機通聯出現與楊
    慶賢使用門號通話之紀錄可能是因為外勞愛喝酒而打電話託
    伊買酒所致，扣案甲基安非他命1 小包及施用器具等物則為
    伊叔叔所有等語。
五、經查：
  (一)本案證人楊慶賢於偵查中經檢察官訊問時，固堅指被告甲○
    ○乃前揭時地向其販賣甲基安非他命之人「紅軍」，證稱：
    伊認識甲○○，他就是賣伊藥的人，伊可以對天發誓說實話
    （偵卷一第40頁）等語，且依其經檢察官安排指認時，就其
    指認辯識之依據亦表示為：伊光聽聲音就知道是他，他頭髮
    已經剪掉了，而且他的身影伊都認得（偵一卷第44頁）等語
    ，惟查證人楊慶賢因另案竊盜案件為警查獲後，曾於95年2
    月2 日檢察官偵查中初訊時供稱：「安非他命是我買的，是
    一個『泰國人』拿來賣給我的，我不知道他的名字，我在1
    日晚上買的，我要自己吸食的」等語（見偵一卷第115 頁）
    ，可見楊慶賢於偵查中並非始終堅指被告甲○○為販賣甲基
    安非他命予伊之人，而有翻異；且楊慶賢嗣於原審審理時，
    對於所稱交易經過之情形復證稱：綽號「紅軍」之人送貨的
    時候都戴安全帽，伊沒辦法看到該人全貌，伊只知道該人名
    字，但臉部沒有真正的看過（原審卷二第46頁）等語，今姑
    不論其單以聲音、身影等一般性特徵所為指認，籠統含糊，
    精確性已有可議，苟如證人楊慶賢所稱，其因被告於全部交
    易過程中均不曾取下安全帽致不能看見臉部，則又何能得知
    其嗣後是否已經剪過頭髮，亦與常理不符。況證人楊慶賢就
    所稱被告甲○○當時前來交易所使用之交通工具為何，於原
    審審理時證稱：他駕駛機車前來（原審卷二第45頁）云云，
    除與其警詢中所稱當時被告係駕駛「藍色豐田」自用小客車
    （偵卷一第153 頁）有異，而被告甲○○於偵訊中即已供明
    渠平日使用之車輛為「本田」（Honda ）菲利歐1,700cc 自
    用小客車等語在卷（見偵二卷第11-12 頁），此並有車籍資
    料查詢在卷可憑（本院卷第35頁），而本院當庭命法警拍攝
    被告所駕之上開車輛，該車外觀係為黑色，亦有相片4 紙在
    卷可查，是以證人楊慶賢所描述被告使用之車輛顏色廠牌，
    亦與被告實際使用者不符，是證人楊慶賢所述，尚有明顯瑕
    疵，要難遽為認定被告犯罪事實之依據。
  (二)再者，本案檢察官所指被告以0000000000號行動電話為聯絡
    工具於95年2 月1 日晚間某時販賣第二級毒品予楊慶賢之犯
    行，除上開楊慶賢有瑕疵之指訴外，並無其他相當之證據足
    認其指訴為真實，蓋遍查卷證，檢察官僅提出被告所使用之
    上開0000000000號行動電話於95年1 月26日至同月28日之通
    聯紀錄（偵一卷第29、198-229 頁），與本案被訴犯罪時間
    95年2 月1 日不同，根本不足補強被告是否確有以上開0000
    000000號行動電話作為95年2 月1 日晚間販賣毒品犯行聯絡
    工具之待證事實；另被告固於95年11月22日在高雄市○○路
    75號住處，經警執行搜索，扣得第二級毒品甲基安非他命1
    包（毛重0.1 公克）、吸食器3 組、燈泡玻璃吸食器2個 、
    玻璃球3 個、殘渣袋2 只、夾鏈袋30只、吸管11支等物，且
    上開物品經送鑑定結果，亦多呈甲基安非他命陽性反應，此
    有搜索扣押筆錄、扣押物品目錄表、收據及高雄醫學大學附
    設中和紀念醫院96年1 月23日編號0000-000至213 號檢驗報
    告在卷可查（偵一卷第22-25 頁、54-78 頁），惟警方執行
    上開搜索日期既係95年11月22日，與本案檢察官所指95 年2
    月1 日之犯行，相距9 月有餘，已不足推認被告持有上開毒
    品與檢察官所指被告之販賣毒品犯行有相當之關連性。且上
    開扣案毒品數量甚微，更無從僅憑扣案毒品，遽行推認係供
    販賣他人使用，縱認被告並無施用毒品之惡習，惟自經驗法
    則上，持有毒品之毒品原因非一，並無非供施用即屬販賣牟
    利之理，則檢察官認得以被告為警查獲當日所採尿液檢驗，
    經送檢驗，呈安非他命、甲基安非他命陰性反應之情節，推
    論被告持有上開安非他命既非供己施用，而係供販賣牟利，
    尚嫌率斷，實不足以推認被告必有檢察官所指95年2 月1 日
    販賣毒品之犯行。
  (三)雖被告甲○○多次辯稱伊與證人楊慶賢互不相識，惟就卷附
    通聯紀錄顯示其使用之0000000000號行動電話有多次與楊慶
    賢使用之0000000000號行動電話通話情形（見偵一卷第29、
    198-229 頁），卻始終閃爍其詞而無法自圓，固有可疑，惟
    按我國現行刑事訴訟法係採改良式當事人進行主義，由當事
    人擔任訴訟程序發動及進行之主體，法院則居於客觀公正之
    立場，踐行及監督審判程序之進行，並依法作成公正妥適之
    裁判。故對於被告犯罪事實之證明，原則上應由檢察官或自
    訴人負舉證及說服之責任。至被告雖有聲請法院調查證據之
    權利，但並無自證己罪之義務，且有保持緘默及無須違背自
    己意思而為陳述之權利。而法院基於客觀中立之地位，並無
    主動蒐集被告犯罪事證之義務，僅在發現真實或維護公平正
    義及對被告利益有重大關係事項時，始例外就卷內已存在或
    與犯罪事實有重要關係在客觀上確有調查必要之事項補充介
    入調查。是被告否認犯罪所持辯解縱屬不能成立，若檢察官
    無法舉證證明被告犯罪事實確實存在，或未能指出證明之方
    法以善盡說服法院確信被告犯罪事實之責任，而事實審法院
    依據刑事訴訟法第163 條第2 項之規定，為發現真實及公平
    正義之維護，就卷內所存在及客觀上有調查必要之證據資料
    踐行調查程序結果，仍然認為不能證明被告犯罪事實存在者
    ，即不得僅以其所辯不實，遽行推斷其犯行（最高法院99年
    度臺上字第1593號判決參照），則本件縱令被告甲○○否認
    與楊慶賢相識，並就上開2 人通聯密切情形所持辯解不能成
    立，揆諸前開說明，要亦不足以遽認其涉犯公訴意旨指述之
    販賣第二級毒品犯行。
六、綜上所述，本件依現有卷證，既不能證明被告甲○○有公訴
    意旨指訴之販賣第二級毒品之犯罪事實，揆諸前開說明，應
    認為不能證明被告犯罪，應為被告甲○○無罪之諭知。
七、原審因而以不能證明被告犯販賣第二級毒品罪，而為被告無
    罪之諭知，核無違誤；檢察官上訴意旨，猶執前詞，指摘原
    判決不當，為無理由，應予駁回。
據上論斷，應依刑事訴訟法第368 條，判決如主文。
本案經檢察官陳宗吟到庭執行職務。
中    華    民    國    99    年    10    月    12    日
                  刑事第七庭    審判長法  官 莊飛宗
                                      法  官 謝宏宗
                                      法  官 蔡廣昇
以上正本證明與原本無異。
如不服本判決應於收受本判決後10日內向本院提出上訴書狀，其
未敘述上訴理由者，並得於提起上訴後10日內向本院補提理由書
狀（均須按他造當事人之人數附繕本）「切勿逕送上級法院」。
中    華    民    國    99    年    10    月    12    日
                                      書記官 曾允志

司法院資訊處製作；財團法人民間司法改革基金會備份。
